臺灣高等法院刑事判決
109年度交上易字第20號
上  訴  人  臺灣基隆地方檢察署檢察官                    
被      告  余吳寶霞


選任辯護人  黃丁風律師                      
上列上訴人因被告過失傷害案件，不服臺灣基隆地方法院108年
度交易更一字第1號，中華民國108年11月8日第一審判決（起訴
案號：臺灣基隆地方檢察署107年度偵字第3042號；移送併辦案
號：同署108年度偵字第1007號），提起上訴，本院判決如下：
    主  文
上訴駁回。
    事  實
一、余吳寶霞於民國106年12月10日凌晨4時41分許，騎乘000-00
    00號重型機車，沿新北市瑞八公路，由基隆往瑞芳方向行駛
    ，當其依規定行駛至新北市○○區○○路000○0號前時，適有行
    人陳金芳亦沿瑞八公路，同方向，未靠路邊行走於前方快車
    道上。余吳寶霞應注意車前狀況，並隨時採取必要之安全措
    施，而當時並無不能注意之情形，竟疏未注意車前狀況，而
    未察覺陳金芳在其前方，以致其機車撞及陳金芳，使陳金芳
    倒地後，受有多處損傷、硬腦膜上、下出血、左側腓骨及脛
    骨幹骨折、水腦症等傷害，經送醫診治，迄今意識不清，仍
    呈植物人狀態，已達身體重大不治之重傷害（余吳寶霞人車
    倒地後，亦受有頭部挫傷併顱內出血、顏面額部撕裂傷、及
    額骨、雙側上頷骨、鼻骨、左側顴骨開放性骨折等傷害；惟
    陳金芳被訴過失傷害部分，前經原審裁定，於其能到庭以前
    停止審判）。余吳寶霞於肇事後，在有偵查權之警察到場並
    知悉上情前，即主動坦承犯行，自首犯罪，表明願受裁判之
    意旨。
二、案經陳金芳之配偶陳黃美告訴及新北市政府警察局瑞芳分局
    報告而由臺灣基隆地方檢察署檢察官偵查起訴暨同署檢察官
    移送併辦。
    理  由
壹、證據能力
一、按被告以外之人於審判外之言詞或書面陳述，除法律有規定
    者外，不得作為證據；又被告以外之人於審判外之陳述，雖
    不符刑事訴訟法第159條之1至第159條之4之規定，而經當事
    人於審判程序同意作為證據，法院審酌該言詞陳述或書面陳
    述作成時之情況，認為適當者，亦得為證據；當事人、代理
    人或辯護人於法院調查證據時，知有第159條第1項不得為證
    據之情形，而未於言詞辯論終結前聲明異議者，視為有前項
    之同意，刑事訴訟法第159條第1項、第159條之5分別定有明
    文。本判決下列所引用被告以外之人於審判外之言詞、書面
    陳述，因被告余吳寶霞（下稱被告）曾於原審中認罪（見原
    審交易字第147號卷第60頁、交易更一卷第45頁），經原審
    裁定依簡式審判程序審理（見原審交易字第147號卷第55頁
    ）。且至本院審理時仍坦承犯行，對上揭言詞或書面陳述，
    經本院於審判程序提示予檢察官、被告，並告以內容要旨，
    渠等均表示無意見（見本院卷第86、87頁），迄言詞辯論終
    結前亦未對之聲明異議，本院審酌上開證據資料作成時之情
    況，尚無違法不當及證明力明顯過低之瑕疵，而認為以之作
    為證據應屬適當，依刑事訴訟法第159條之5規定，應認前揭
    證據資料均有證據能力。
二、其餘資以認定本案犯罪事實之非供述證據，亦查無違反法定
    程序取得之情形，依刑事訴訟法第158條之4反面規定，同具
    有證據能力。
貳、實體部分
一、認定事實所憑之證據及認定理由
    訊據被告固坦承有於上揭時地，騎乘機車，撞及被害人陳金
    芳身體，致陳金芳受有事實欄一所載之重傷害；惟辯護人辯
    稱：本案發生時間是凌晨4時41分，天色還是很暗。被害人
    身著深色衣服走在馬路中央。就被告看得到之距離是否能夠
    煞停，有無足夠時間反應云云。然查：
  ㈠前揭犯罪事實，迭據被告於警詢、偵查、原審及本院坦承不
    諱（見他字第757號卷第13、47頁、偵字第3042號卷第5、43
    頁，原審交易字第147號卷第54頁、第60頁、原審交易字第1
    55號卷第37、42頁、交易更一卷第45頁、本院卷第86、88頁
    ），並有道路交通事故現場圖、道路交通事故調查報告表（
    一）（二）、道路交通事故談話紀錄表及現場照片共18張附
    卷可稽（他字第757號卷第13頁、第20至33頁、偵字第3042
    號卷第5頁、第18至31頁，原審交易字第155號卷第37頁）。
    且被害人因本件交通事故受有如事實欄一所載傷害，迄今仍
    呈植物人狀態等情，亦有長庚醫療財團法人基隆長庚紀念醫
    院診斷證明書、中華民國身心障礙證明（障礙等級：極重度
    ）存卷可佐（見他字第757號卷第5、44頁、偵字第3042號卷
    第16頁、第50頁，原審交易字第147號卷第63頁、交易更一
    卷第51頁），足見已達身體重大不治之傷害，乃屬重傷無疑
    ，被告此部分之自白與事實相符，已堪採信。
  ㈡按行為人雖非故意，但按其情節應注意，並能注意，而不注
    意者，為過失；又汽車：指在道路上不依軌道或電力架線而
    以原動機行駛之車輛（包括機車）；且汽車行駛時，駕駛人
    應注意車前狀況及兩車並行之間隔，並隨時採取必要之安全
    措施，刑法第14條第1項、道路交通安全規則第2條第1項第1
    款、第94條第3項前段均有明文。
  ㈢經查：
  ⒈被告既領有機車駕駛執照，對上揭規定自應知之甚稔，且應
    確實遵守。依當時天候雖陰，然夜間有照明、柏油路面乾燥
    無缺陷、無障礙物且視距良好，並無不能注意之情事，有前
    揭道路交通事故調查報告表（一）及現場照片18張（見他字
    第757號卷第22頁、第25至33頁、偵字第3042號卷第20、23
    至31頁）附卷可憑。況被告於警詢時亦坦承：看到時就快撞
    到，幾乎沒有距離等語（見他字第757號卷第13頁、偵字第3
    042號卷第5頁，原審交易字第155號卷第37頁），堪認被告
    確未發現被害人行走於車道前方，而有未注意車前狀況之情
    。則被告追撞被害人成傷，自應負過失責任。而被害人迄今
    仍呈植物人狀態之重傷事實，有前開診斷證明書、身心障礙
    證明附卷可佐，故被告之過失行為與被害人所受之重傷結果
    間，具有相當因果關係。
  ⒉辯護人雖為被告辯稱：案發當時天色不會很亮，案發地點是
    在路燈中間部分，被告是否有足夠時間反應云云。然汽（機
    ）車駕駛人負有應隨時注意車前狀況之注意義務，此注意義
    務不因天色亮暗或是否設有路燈等情形而免除，駕駛人於行
    車前，亦應確保其具有盡此注意義務之能力，始得上路行駛
    。自不因天色尚屬昏暗，或因在路燈中間照明較暗之處，即
    得解免被告所應盡之注意義務，辯護人所辯，難認可採。
  ⒊本案經送新北市政府車輛行車事故鑑定委員會鑑定結果，亦
    認：被告駕駛普通重型機車，未注意車前狀況，同為肇事原
    因等語，有新北市政府車輛行車事故鑑定委員會新北車鑑字
    第0000000號鑑定意見書在卷可參（見他字第757號卷第7、8
    、41、42頁、偵字第3042號卷第36至37頁），益證被告駕車
    確有過失。辯護人於原審固聲請將前開鑑定意見書送交覆議
    ，然原審以本案事證已臻明確，並無調查之必要，依刑事訴
    訟法第163條之2第1項及第2項第3款之規定駁回。
  ㈣按在未劃設人行道之道路，應靠邊行走，道路交通安全規則
    第133條前段定有明文。查被害人於上揭時地，未能靠邊行
    走，反而擅自進入步行於同方向之快車道上（見他字第757
    號卷第22頁、偵字第3042號卷第20頁），伊倘能稍加注意靠
    邊行走，應有迴避本件車禍發生之空間。原審因認被害人為
    本案之主要過失者；僅以汽（機）車駕駛人有高於行人之注
    意義務，故認雙方之過失責任各半。且前開鑑定意見書之鑑
    定意見，亦認被害人未靠邊行走，同為本件交通事故之肇事
    原因。然非謂被害人亦有過失，即得解免被告之過失責任。
  ㈤綜上所述，本件事證明確，被告犯行堪以認定，應予依法論
    科。
二、論罪科刑
  ㈠按行為後法律有變更者，適用行為時之法律。但行為後之法
    律有利於行為人者，適用最有利於行為人之法律，刑法第2
    條第1項定有明文。被告行為後，刑法第284條之規定業經修
    正，並經總統於108年5月29日公布，於同年月31日施行，修
    正前刑法第284條規定「（第1項）因過失傷害人者，處6月
    以下有期徒刑、拘役或5百元以下罰金，致重傷者，處1年以
    下有期徒刑、拘役或5百元以下罰金。（第2項）從事業務之
    人，因業務上之過失傷害人者，處1年以下有期徒刑、拘役
    或1千元以下罰金，致重傷者，處3年以下有期徒刑、拘役或
    2千元以下罰金」，修正後刑法第284條則規定「因過失傷害
    人者，處1年以下有期徒刑、拘役或10萬元以下罰金，致重
    傷者，處3年以下有期徒刑、拘役或30萬元以下罰金」，經
    比較新舊法結果，修正後刑法第284條規定雖未更動過失傷
    害罪之構成要件及得科處之法定刑種，然已將有期徒刑及罰
    金刑上限提高，並刪除業務過失傷害罪之處罰，自以修正前
    刑法第284條第1項之規定對被告較為有利，依刑法第2條第1
    項前段規定，本件自應適用被告行為時即修正前刑法第284
    條第1項規定處罰。
  ㈡核被告所為，係犯修正前刑法第284條第1項後段之過失致重
    傷罪（本件業經檢察官於原審當庭更正起訴法條為刑法第28
    4條第1項後段之過失致重傷罪）。被告係依規定行駛於雙向
    道路之最外側快車道，無證據證明有超速等違規；而被害人
    則係未靠邊行走而擅自進入快車道，核與道路交通管理處罰
    條例第86條第2項之規定相符，應依該規定減輕其刑。又被
    告在有偵查權之警察到場得悉其犯罪前，即主動坦承肇事，
    表明願受裁判等情，亦有道路交通事故肇事人自首情形紀錄
    表可按（見他字第757號卷第36頁、偵字第3042號卷第34頁
    ），核屬刑法第62條前段規定之自首，亦應減輕其刑。並依
    同法第70條規定遞減之。
三、原審以被告上開犯行事證明確，援引道路交通管理處罰條例
    第86條第2項，刑法第2條第1項前段、修正前刑法第284條第
    1項後段、第62條前段、第41條第1項前段，刑法施行法第1
    條之1第1項、第2項前段等規定，審酌被告之品行、生活狀
    況、智識程度、犯罪之動機、目的、犯罪所生之危害、犯後
    之態度等一切情狀；又被告未曾受有期徒刑之宣告，素行尚
    佳，雖疏未注意車前狀況，然係依規定駕駛，被害人與有過
    失，彼此過失之比例各半；及被告係自首，惟迄未達成和解
    ，與被害人迄今仍呈植物人狀態等，在遞減其刑後，量處有
    期徒刑2月，並諭知易科罰金之折算標準。經核其認事用法
    ，俱無違誤，量刑亦屬妥適。檢察官依告訴人聲請提起上訴
    之理由略以：被告未與告訴人達成和解，原判決未考量被害
    家屬身心重創，量刑過輕，難謂妥適云云。惟按刑之量定，
    係實體法賦予法院得依職權裁量之事項，苟已以行為人之責
    任為基礎，審酌刑法第五十七條各款所列事項而未逾越法律
    所規定之範圍，或濫用其權限，即不得任意指摘為違法。本
    件原審已說明上述一切情狀等而為量刑，此乃原審職權之適
    法行使，並未逾越法律所規定之範圍，或濫用其權限。本件
    上訴為無理由，應予駁回。
據上論斷，應依刑事訴訟法第368條，判決如主文。
本案經檢察官李叔芬到庭執行職務。
中    華    民    國    109   年    3     月    3     日
                  刑事第二十庭審判長法  官  王復生
                                    法  官  遲中慧
                                    法  官  陳春秋
以上正本證明與原本無異。
不得上訴。
                                    書記官  周彧亘
中    華    民    國    109   年    3     月    4     日
附錄：本案論罪科刑法條全文
修正前刑法第284條
因過失傷害人者，處六月以下有期徒刑、拘役或五百元以下罰金
；致重傷者，處一年以下有期徒刑、拘役或五百元以下罰金。
從事業務之人，因業務上之過失傷害人者，處一年以下有期徒刑
、拘役或一千元以下罰金；致重傷者，處三年以下有期徒刑、拘
役或二千元以下罰金。